臺灣臺南地方法院民事判決
109年度訴字第1856號
原      告  吳金女  
訴訟代理人  鄭植元律師
            蔡文健律師
被      告  周茂昌  
上列當事人間拆屋還地等事件，經本院於民國110年8月12日言詞
辯論終結，判決如下：
    主  文
一、被告應將坐落臺南市○○區○○段00000地號及同段752-11地號
    土地上如附圖所示編號A部分面積83.48平方公尺及35.79平
    方公尺，暨編號B部分面積13.63平方公尺之地上物拆除，並
    將該部分土地返還予原告及其他公同共有人。
二、被告應給付原告及其他公同共有人新臺幣(下同)112,580元
    ，及自民國（下同）109年11月19日起至清償日止，按年息
    百分之5計算之利息。
三、被告應自109年11月5日起至返還第一項土地之日止，按年向
    原告及其他公同共有人給付第一項占用面積×土地申報地價×
    年息百分之6×實際占用年數計算之金額。
四、原告其餘之訴駁回。
五、訴訟費用由被告負擔。
六、本判決第一、二項得假執行。但被告如各以1,639,375元及1
    13,580元為原告預供擔保後，各得免為假執行。
七、原告其餘假執行之聲請駁回。
　　事實及理由
一、原告主張：
　㈠坐落臺南市○○區○○段00000地號及同段752-11地號土地（下稱
    系爭土地)，為原告與他人公同共有，被告所有之門牌號碼
    臺南市○○區○○○○○里00號房屋（下稱系爭房屋），無權占有
    系爭土地如附圖所示編號A部分面積83.48平方公尺及35.79
    平方公尺，暨編號B部分面積13.63平方公尺。是原告依民法
    第767條1項前段規定，請求被告應將占用部分之地上物拆除
    ，並將該部分土地返還予原告及其他公同共有人。
　㈡又被告之系爭房屋部分無權占有原告之系爭土地，因而獲得
    相當於租金之利益，故原告另依民法第179條規定，請求被
    告應給付原告及其他共有人之不當得利如下：
　1.752-2地號部分：⑴104年11月4日至104年12月31日共計57天
    計算式：占用面積97.11平方公尺×申報地價每平方公尺2,56
    5元×年息百分之10÷365×57日＝3,876元。⑵105年1月1日至
    106年12月31日共計2年，計算式：占用面積97.11平方公尺×
    申報地價每平方公尺2,967.2元×年息百分之10×2年＝57,628
    元。⑶107年1月1日至108年12月31日共計兩年，計算式：占
    用面積97.11平方公尺×申報地價每平方公尺2,866.4元×年息
    百分之10×2年＝55,670元。⑷109年1月1日至109年11月4日
    共計308日，計算式：占用面積97.11平方公尺×申報地價每
    平方公尺2,807.2元×年息百分之10÷365×308日＝22,792元。
    合計139,966元。
　2.752-11地號部分：⑴104年11月4日至104年12月31日共計57
    天，計算式：占用面積35.79平方公尺×申報地價每平方公尺
    2,400元×年息百分之10÷365×57日＝1,311元。⑵105年1月1
    日至106年12月31日共2年，計算式：占用面積35.79平方公
    尺×申報地價每平方公尺2,720元×年息百分之10×2年＝19,46
    8元。⑶107年1月1日至108年12月31日共2年，計算式：占用
    面積35.79平方公尺×申報地價每平方公尺2,640元×年息百分
    之10×2年＝18,896元。⑷109年1月1日至109年11月4日共308
    日，計算式：占用面積35.79平方公尺×申報地價每平方公尺
     2,560元×年息百分之10÷365×308日＝7,700元。合計47,375
    元。
  3.另自109年11月5日起至返還占用土地之日止，按土地申報地
    價×占用面積×年息百分之10計算之金額。
  ㈢並聲明：
　1.如主文第1項所示。
　2.被告應給付原告及其他共有人187,341元，及自起訴狀繕本
    送達翌日起至清償日止，按年息百分之5計算之利息。
　3.被告應自109年11月5日起至返還第1項土地之日止，按年向
    原告及其他共有人給付按土地申報地價×第1項面積×年息百
    分之10計算之金額。
　4.請准原告供擔保得為假執行。
二、被告陳稱：同意拆除及返還占用部分土地，但原告請求不當
    得利部分，伊沒有能力支付等語。
三、本院之論斷：
　㈠按所有人對於無權占有其所有物者，得請求返還；各共有人
    對於第三人，得就共有物之全部為本於所有權之請求。但回
    復共有物之請求，僅得為共有人全體之利益為之。民法第76
    7條前段及第821條分別定有明文。又當事人於言詞辯論時為
    訴訟標的之認諾者，應本於其認諾為該當事人敗訴之判決。
    亦為民事訴訟法第384條所明定。
　㈡查原告主張被告之系爭房屋無權占用系爭土地如附圖所示編
    號A部分面積83.48平方公尺及35.79平方公尺，暨編號B部分
    面積13.63平方公尺，依民法第767條前段規定，請求其拆除
    占用部分之建物，並將上開土地返還予原告及其他共有人之
    部分，為被告所認諾（見卷第238頁）。是依前揭規定，應
    本於被告認諾而為其敗訴判決，故原告此部分請求，應予准
    許。
　㈢次按無法律上之原因而受利益，致他人受損害者，應返還其
    利益，民法第179條定有明文。而無權占有他人土地或不動
    產，可能獲得相當於租金之利益為社會通常之觀念，是請求
    人請求無權占有人返還占有土地或不動產所得之利益，原則
    上應以相當於該土地或不動產之租金額為限，其得請求返還
    之範圍，應以占有人所受之利益，而非以請求人所受損害為
    準（最高法院61年度台上字第1695號判例、72年度台上字第
    4012號及94年度台上字第1094號判決參照）。承前所述，被
    告無權占用原告之系爭土地，自受有相當於租金之利益，是
    原告另請求被告應返還相當於租金之不當得利，亦屬有據。
　㈣惟按建築房屋之基地租金，依土地法第105條準用同法第97條
    規定，以不超過土地申報總價額年息百分之10為限。此之百
    分之10之限制，乃係指基地租金之最高限額，並非謂必須照
    申報地價額百分之10計算之，且基地租金之數額，除以基地
    申報地價為基礎外，尚須斟酌基地之位置，工商繁榮程度，
    承租人利用基地之經濟價值及所受利益等項，並與鄰地租金
    比較，以為決定，並非必達申報總地價年息百分之10最高額
    （最高法院46年台上字第855號及68年台上字第3071號判例
    要旨參照）。
　㈤本院審酌系爭土地位於臺南市新營區太子路附近，鄰近有警
    察局、宮廟、便利商店、藥局等設施及商家，距離國道一號
    約30分鐘車程，生活機能及周邊交通設施尚可等情，此有原
    告陳報之GOOGLE地圖及街景照片供參(見卷第113、115頁)，
    認被告可獲得相當於租金之利益，應按系爭土地申報總價額
    年息百分之6計算，即屬合理，原告主張按申報總價額年息
    百分之10計算，尚屬過高。又查，系爭752-2地號土地歷年
    申報地價為每平方公尺2,565元（102年1月）、2,967.2元（
    105年1月）、2,866.4元（107年1月）及2,807.2元（109年1
    月）；另752-11地號土地歷年申報地價為每平方公尺2,400
    元（102年1月）、2,720元（105年1月）、2,640元（107年1
    月）及2,560元（109年1月），亦有地價登記第一類謄本可
    稽(見卷第39、41頁)。依此計算被告可獲得相當於租金之利
    益如下：
　1.752-2地號土地之占用面積為97.11平方公尺（即83.48平方
    ＋13.63平方公尺）：⑴104年11月4日至104年12月31日共計
    57天，計算式：占用面積97.11平方公尺×申報地價每平方公
    尺2,565元×年息百分之6÷365×57日＝2,334元（元以下四捨
    五入，下同）。⑵105年1月1日至106年12月31日共計2年，
    計算式：占用面積97.11平方公尺×申報地價每平方公尺2,96
    7.2元×年息百分之6×2年＝34,577元。⑶107年1月1日至108
    年12月31日共計2年，計算式：占用面積97.11平方公尺×申
    報地價每平方公尺2,866.4元×年息百分之6×2年＝33,403
    元。⑷109年1月1日至109年11月4日共計308日，計算式：占
    用面積97.11平方公尺×申報地價每平方公尺2,807.2元×年息
    百分之6÷365×308日＝13,802元。共計84,116元。
　2.752-11地號土地之占用面積為35.79平方公尺：⑴104年11月
    4日至104年12月31日共57日，計算式：占用面積35.79平方
    公尺×申報地價每平方公尺2,400元×年息百分之6÷365×57日
    ＝805元。⑵105年1月1日至106年12月31日，計算式：占用
    面積35.79平方公尺×申報地價每平方公尺2,720元×年息百分
    之6×2年＝11,682元。⑶107年1月1日至108年12月31日，計
    算式：占用面積35.79平方公尺×申報地價每平方公尺2,640
    元×年息百分之6×2年＝11,338元。⑷109年1月1日至109年11
    月4日共308日，計算式：占用面積35.79平方公尺×申報地價
    每平方公尺2,560元×年息百分之6÷365×308日＝4,639元。共
    計28,464元。
　3.從而，原告另依民法第179條規定，請求被告給付原告及其
    他共有人112,580元（即84,116元＋28,464元），暨自109年1
    1月5日起至返還上開土地之日止，另按各年度申報地價×占
    用面積×年息百分之6×實際占用年數計算之不當得利，應予
    准許。
　㈥末按給付無確定期限者，債務人於債權人得請求給付時，經
    其催告而未為給付，自受催告時起，負遲延責任。其經債權
    人起訴而送達訴狀，或依督促程序送達支付命令，或為其他
    相類之行為者，與催告有同一之效力；遲延之債務，以支付
    金錢為標的者，債權人得請求依法定利率計算之遲延利息；
    應付利息之債務，其利率未經約定，亦無法律可據者，週年
    利率為百分之5 。復分據民法第229 條第2 項、第233 條第
    1 項前段及第203 條所規定。本件原告請求被告應給付之前
    開金額，並未定有給付之期限，是其併請求被告應自起訴狀
    繕本送達翌日即110年11月19日起（見卷第97頁），按週年
    利率百分之5 計算之遲延利息，核無不合，併應准許。
四、綜上所述，原告請求：1.被告應將坐落系爭土地上如附圖所
    示編號A部分面積83.48平方公尺及35.79平方公尺，暨編號B
    部分面積13.63平方公尺之地上物拆除，並將該部分土地返
    還予原告及其他公同共有人。2.被告應給付原告及其他公同
    共有人112,580元，及自109年11月19日起至清償日止，按年
    息百分之5計算之利息。3.被告應自109年11月5日起至返還
    第一項土地之日止，按年向原告及其他公同共有人給付第一
    項占用面積×土地申報地價×年息百分之6×實際占用年數計算
    之金額，為有理由，應予准許；逾此部分之請求，則無理由
　　，應予駁回。
五、原告陳明願供擔保請求宣告假執行，就其勝訴部分（即主文
    第一項及第二項部分，依民事訴訟法第389條第1項第1、5款
    規定，應依職權宣告假執行；另依同法第392條第2項規定，
    併酌定被告得預供擔保免為假執行之金額。至原告敗訴部分
    ，此部分之訴既經駁回，其假執行之聲請，亦失所附麗，應
    併予駁回。
六、本件事證已臻明確，兩造其餘之攻擊或防禦方法及所用之證
    據，經本院斟酌後，認為均不足以影響本判決之結果，爰不
    逐一論列，附此敘明。
七、結論：原告之訴為一部有理由、一部無理由，依民事訴訟法
    第79條、第389第1項第1、5款、第392條第2項，判決如主文
    。
中　　華　　民　　國　　110 　年　　9 　　月　　17　　日
                  民事第五庭   法　官　陳淑卿
以上正本係照原本作成
如不服本判決，應於送達後20日內，向本院提出上訴狀並表明上
訴理由，如於本判決宣示後送達前提起上訴者，應於判決送達後
20日內補提上訴理由書（須附繕本）。如委任律師提起上訴者，
應一併繳納上訴裁判費。
中　　華　　民　　國　　110 　年　　9 　　月　　22　　日
                               書記官  于子寧